【裁判字號】    97,訴,1548
【裁判日期】    980219
【裁判案由】    請求塗銷信託登記
【裁判全文】
臺灣臺南地方法院民事判決              97年度訴字第1548號
原      告  臺南市農會
法定代理人  甲○○
訴訟代理人  張文嘉律師
被      告  乙○○
            丙○○
上列當事人間請求請求塗銷信託登記事件，經本院於民國98年1
月8日言詞辯論終結，判決如下：
    主  文
被告丙○○應將附表(一)所示之土地於民國八十九年十二月十六日
以信託為原因向臺南市安南地政事務所辦理之所有權移轉登記，
予以塗銷。
原告其餘之訴駁回。
訴訟費用新臺幣貳萬伍仟柒佰伍拾元由被告丙○○負擔。
    事實及理由
一、本件被告乙○○、丙○○均經合法通知，未於言詞辯論期日
    到場，核無民事訴訟法第 386條所列各款情形，爰依原告之
    聲請，由其一造辯論而為判決。
二、本件原告起訴主張：
  (一)訴外人顏淑芬於民國（下同）83年11月 5日向原告借款新台
    幣（下同） 1,400萬元，由另一訴外人顏西華及被告乙○○
    擔任連帶保證人，訴外人顏淑芬借款後僅繳息至87年10月 7
    日，原告曾向鈞院對訴外人顏淑芬、顏西華、被告乙○○聲
    請核發支付命令，經鈞院發給88年度促字第 19827號支付命
    令，上開支付命令除對訴外人顏淑芬、顏西華二人不能送達
    而失其效力外，對被告乙○○部分並於88年 6月29日業已確
    定。訴外人顏淑芬向原告借款時，提供附表(二)土地予原告設
    定本金最高限額 1,680萬元抵押權，原告對訴外人顏淑芬、
    顏西華、被告乙○○聲請支付命令後，訴外人顏淑芬曾向原
    告為部分清償，積欠原告債務僅餘 250萬元及自88年10月15
    日以後之利息、違約金，原告並同意塗銷部分抵押權，僅餘
    附表(三)土地尚設定抵押權。
  (二)附表(一)與附表(三)有三筆土地為相同地號，係被告乙○○與訴
    外人顏西華所有，二人應有部分各二分之一，附表(三)所示之
    土地屬於訴外人顏西華所有而設定抵押權予原告，原告僅能
    拍賣附表(三)抵押土地，因無人應買，由鈞院發給債權憑證。
    被告乙○○於支付命令後於89年12月16日，將附表(一)所示之
    土地信託登記予其子被告丙○○，足證其信託目的係為逃避
    逃避原告聲請查封拍賣，顯違反善良風俗；且實際上被告丙
    ○○對附表(一)土地無任何管理或處分行為，被告乙○○與丙
    ○○實係基於通謀虛偽意思表示而辦理附表(一)土地之信託登
    記，就附表(一)所示之系爭土地所為之信託行為無效，爰依信
    託法第5條第 2款、民法第87條第1項之規定，先位聲明請求
    被告乙○○、丙○○間就附表(一)所示之系爭土地所為之信託
    登記，應予塗銷。
  (三)又縱被告乙○○、丙○○二人就附表(一)所示之系爭土地所為
    之信託行為，不違反善良風俗及非基於通謀虛偽意思表示而
    為，但實際上被告乙○○此無償信託行為致原告無法將坐落
    台南市○○區○○段 738、738-1、738-2三筆土地予以拍賣
    ，亦有害於原告之權利，爰並依民法第244條第1項、同條第
    4項及信託法第6條第 1項等規定，備位聲明請求撤銷被告乙
    ○○與丙○○間就系爭土地所為信託行為，並塗銷就系爭土
    地所為之信託登記。
三、被告乙○○、丙○○均未到庭爭執，亦未提出書狀作何聲明
    及陳述。
四、本件原告主張：訴外人顏淑芬於83年11月5日向原告借款1,4
    00萬元，由另一訴外人顏西華及被告乙○○擔任連帶保證人
    ，訴外人顏淑芬借款後僅繳息至87年10月 7日，原告曾向鈞
    院對訴外人顏淑芬、顏西華、被告乙○○聲請核發支付命令
    ，經鈞院發給88年度促字第 19827號支付命令，上開支付命
    令除對訴外人顏淑芬、顏西華二人不能送達而失其效力外，
    對被告乙○○部分並於88年 6月29日業已確定，而告乙○○
    於89年12月 8日將附表(一)所示之土地信託登記予被告丙○○
    等情，業據其提出擔保放款借據、支付命令及確定證明書、
    拍賣抵押物裁定及確定證明書、土地登記謄本、債權憑證等
    件為證（本院97年度補字第 384號卷第10至27頁），而被告
    乙○○、丙○○經合法通知，均未到庭爭執，亦未提出其他
    書狀為有利於己之答辯或陳述以供本院審酌，本院綜合上開
    證據調查結果，自堪信原告主張之事實為真正。
五、按稱信託者，謂委託人將財產權移轉或為其他處分，使受託
    人依信託本旨，為受益人之利益或為特定之目的，管理或處
    分信託財產之關係；又按信託行為其目的違反公共秩序或善
    良風俗者，無效，信託法第1條及第5條第 2款分別定有明文
    。再按表意人與相對人通謀而為虛偽表示者，其虛偽意思表
     示無效，民法第87條第1項定有明文。所謂通謀虛偽意思表
    示，係指表意人與相對人通謀而為虛偽之意思表示。虛偽者
    ，指表意人無意為其意思表示所拘束之意，即表意人故意使
    其意思與表示不一致；通謀者，指相對人明知表意人之虛偽
    意思表示而與之同謀而為之。又民法第87條之通謀虛偽表示
    ，指表意人與相對人相互明知為非真意之表示而言，故表意
    人之相對人不僅須知表意人非真意，並須就表意人非真意之
    表示相與為非真意之合意，始為相當。（最高法院51年度台
    上字第 215號判例參照）。
六、經查被告乙○○、丙○○係於89年12月 8日簽訂信託契約，
    並於89年12月16日辦畢信託登記（即以信託為目的之所有權
    移轉登記），由被告乙○○將系爭房地之所有權移轉登記予
    被告丙○○，此經本院依職權向台南市安南地政事務所調取
    系爭附表(一)所示之土地辦理信託登記資料，有該所97年11月
    18日安南地所一字第0970009093號函送之土地登記申請書、
    信託契約書在卷可稽（本院卷第10至14頁），是被告二人之
    間關於信託之行為，固有一信託契約之債權行為，及一因信
    託而移轉所有權之物權行為。惟查，附表(一)所示之系爭土地
    之地目為田，被告乙○○與訴外人顏西華所共有其所有權應
    有部分各為二分之一，而附表(一)所示之系爭土地並為被告乙
    ○○建有未保存登記建物，經營撞球場之用，此亦經本院調
    閱本院94年度執字第 20274號強制執行卷內所附之拍賣公告
    載明甚詳，足見附表(一)所示之系爭土地乃作為自用，並無須
    再委由他人予以管理、收益或處分之必要，準此，附表(一)所
    示之系爭土地既無為達成如同系爭信託契約所載之管理收益
    或處分之信託目的，而須由被告乙○○將附表(一)所示之系爭
    土地信託登記予被告丙○○之必要，足認本件信託之真意顯
    然非屬被告乙○○為其經濟上利益而信託予被告丙○○管理
    或處分所為，至為明顯。再參以，被告乙○○、丙○○二人
    為父子關係，有戶籍謄本可證，復佐以本件信託行為之原因
    發生日期為89年12月 8日，被告丙○○因上揭信託行為於89
    年12月16日登記取得系爭房地之所有權，而原告對於被告乙
    ○○債權14,000,000元，則係於88年6 月29日即取得本院發
    給88年度促字第 19827號支付命令確定在案（嗣上開債權雖
    經訴外人即主債務人顏淑芬曾向原告為部分清償，但積欠原
    告250萬元及自88年10月15日以後之利息、違約金，未為給
    付），又原告再對附表(一)所示之系爭土地之另一共有人顏西
    華聲請拍賣抵押物，經本院於89年5月10日以89年度拍字第1
    493號裁定准予拍賣而於同年6月17日確定在案，由此益徵被
    告乙○○係經原告於於88年 6月29日取得支付命令之執行名
    義，且見原告已於89年 6月17日取得對附表(一)所示之系爭土
    地之另一共有人顏西華之拍賣抵押物執行名義後未逾半年內
    之空窗期旋即辨妥移轉登記，顯然其目的係為脫免強制執行
    ，假信託之名而辦理所有權移轉登記，甚為明灼，是認被告
    乙○○、丙○○間之信託契約係屬通謀虛偽意思表示，並無
    真實之信託管理或處分財產之實質經濟上目的，洵堪確定。
    再者，被告乙○○為使其所有如附表(一)所示之系爭土地，脫
    免原告聲請強制執行予以拍賣，乃利用通謀虛偽成立信託契
    約而辦理所有權移轉登記，則其上開信託行為之目的顯然違
    反公共秩序及善良風俗，揆諸信託法第5條第2款之規定，亦
    難謂有效。
七、綜上所述，被告乙○○、丙○○二人並無實質之信託關係，
    純脫免強制執行而為，足見被告乙○○、丙○○二人間信託
    契約係出於雙方之通謀虛偽意思表示，為無效之法律行為，
    以該信託契約為原因所為之信託登記亦屬無效，且其等利用
    通謀虛偽成立信託契約而辦理所有權移轉登記，亦因其信託
    行為之目的顯然違反公共秩序及善良風俗，依上開法條之規
    定，亦屬無效之法律行為。從而，原告依信託法第5條第2款
    、民法第87條第 1項之規定，請求被告丙○○將附表(一)所示
    之系爭土地所為以信託為原因之所有權移轉登記予以塗銷，
    自無不合，應予准許，
八、另按因繼承、強制執行、公用徵收或法院之判決，於登記前
    已取得不動產物權者，非經登記，不得處分其物權，民法第
    759 條定有明文，是塗銷所有權登記之行為，僅以所有權人
    方有權處分之。查被告乙○○現非屬附表(一)所示之系爭土地
    之所有權人，對上開土地自無權處分，因此，原告訴請無處
    分權之被告乙○○塗銷附表(一)所示之系爭土地之所有權移轉
    登記，自非適法，應予駁回。
九、本件原告先位聲明之請求，既經本院認有理由而予以准許，
    其備位聲明之請求自不再予審酌，併予敘明。
十、末按法院為終局判決時，應依職權為訴訟費用之裁判，民事
    訴訟法第87條第1項定有明文，參酌同法第91條第1項規定法
    院未於訴訟費用之裁判確定其費用額者，例外第一審受訴法
    院於該裁判有執行力後，始依聲請以裁定確定之立法意旨，
    本院應於本件判決時，一併確定兩造應負擔之訴訟費用額。
    經查本件訴訟費用計有裁判費25,750元，核其費用額確定為
    25,750 元，爰確定由敗訴之被告丙○○負擔。
十一、結論：本件原告之訴為有理由，依民事訴訟法第385條第1
      項前段、第78條、第79條但書，判決如主文。
中    華    民    國    98    年    2    月     19    日
                      民事第一庭  法  官  蔡美美
以上正本係照原本作成。
如對本判決上訴，須於判決送達後20日內向本院提出上訴狀。
中    華    民    國    98    年    2    月     19    日
                                  書記官  謝明達


司法院資訊處製作；財團法人民間司法改革基金會備份。
